【裁判字號】    89,訴緝,13
【裁判日期】    901214
【裁判案由】    行使偽造文書等
【裁判全文】
臺灣花蓮地方法院刑事判決                          八十九年度訴緝字第一三號
    公  訴  人  臺灣花蓮地方法院檢察署檢察官
    被      告  壬○○
    選任辯護人  葉忠雄
右列被告因偽造文書等案件，經檢察官提起公訴（八十四年度偵字第三五九二號），
本院判決如左：
    主  文
壬○○連續意圖為自己不法之所有，而侵占對於業務上所持有之物，處有期徒刑拾月
；又連續行使偽造私文書，足以生損害於他人，處有期徒刑壹年，偽造如附表二應沒
收之物欄所示的署押拾壹枚，均沒收；應執行有期徒刑壹年捌月，緩刑伍年，偽造如
附表二應沒收之物欄所示的署押拾壹枚，均沒收。
    事  實
一、壬○○自民國七十四年十月一日起，在丁○○○保險股份有限公司（以下稱丁○○○保險公司）之展業花蓮通訊處擔任營業專員，負責人身保險業務之招攬、並
    為保險客戶提供收費服務、各種保險金給付申請及款項轉交、保單質押貸款之申
    請、利息之收取及償還款項解繳公司等業務，為從事業務之人，竟基於意圖為自
    己不法所有之概括犯意，自八十三年十二月間起至八十四年二月間止，於向如附
    表一所示丁○○○保險公司之保戶收取如該附表所示之保費及保單貸款利息後，
    連續將其因業務上所持有之如該附表一所示之保險費共新台幣（下同）二十二萬
    二千二百二十四元變易持有為不法所有之意思，悉數侵占入己，而未繳回丁○○○保險公司，嗣因丁○○○保險公司清查壬○○所收取保戶之保費繳交狀況，而
    知上情。
二、壬○○另行基於為自己不法所有的概括犯意，自八十二年五月十一日至八十四年
    八月三十日之間，連續多次於如附表二所示的時間，偽造如該附表二所示之各該
    被害人的署押及印文於保單貸款借據及保單紅利給付申請書上，並持偽造的借據
    及聲請書向丁○○○保險公司行使，使丁○○○保險公司不疑有他，而予以核撥
    如上述借款借據及紅利給付申請書所載的借款金額及紅利金額，之後又再承此偽
    造私文書的概括犯意，偽造如該附表二所示之各該被害人名義領得借款及紅利的
    保險給付收據私文書，持向丁○○○保險公司行使，使丁○○○保險公司誤信壬○○已將如附表二所示的貸款金額及紅利給付金額悉數交給各保戶，足以生損害
    於各該被害人及丁○○○保險公司對於保戶以保單質押借款貸與之正確性，壬○○以前述方法共向丁○○○保險公司詐得貸款六十二萬六千元，及紅利五萬零五
    百九十八元。
三、案經丁○○○保險公司訴由台灣花蓮地方法院檢察署檢察官偵查起訴。
    理  由
一、訊據被告壬○○對於事實欄一的侵占犯行全部都予以否認，辯稱：她沒有侵占所
    收受的保費，有時她並沒有收到保費，但為了收費獎金先幫保戶代繳保費等語，
    可是經本院調查的結果，上述的犯罪事實，業經告訴代理人謝文堂、林命遠、丙○○、庚○○於偵查及本院調查時指訴詳細，且告訴代理人庚○○在本院對於營
    業員收取保戶保費及貸款利息的流程有詳細的說明，陳稱：營業員於收受保費及
    貸款利息後，就會請繳費的保戶簽收一式二聯的送金單，一聯由保戶收執，一聯
    由業務員交公司銷帳，如果客戶可以提出保戶留存聯的送金單，但是公司沒有銷
    帳紀錄，則款項應係被侵占等語，再參酌被告供稱她幫保戶代墊保費時，保戶留
    存聯的送金單她會自己留存，不會交給保戶，但如附表一所示的保戶張幸助、張
    滿妹、蔡宗翰、子○○、黃泰錦、曾德來、江玉環、蔡淑顏、盧益鎮、周賢智等
    人，於告訴人核帳時都能提出送金單及收據作為已繳款的證明，此有保戶留存聯
    的送金單十五張、收據二張附在卷內可以查證，且有多份保戶出具的聲明書可佐
    ，顯見上述保戶都有繳交如該附表一所示的保費及貸款利息給被告，而被告卻未
    繳回公司，其空言否認無可採信，此部分事證明確，被告有如事實欄一的業務侵
    占犯行已經可以認定。
二、訊據被告壬○○就其如事實欄二所述的犯行雖然坦承有偽造部分保戶的保單貸款
    借據，但是仍辯稱：有的借款是在她離職後辦理的，並不是她所為，有的保戶是
    貸款出來繳保費或再私人借貸給她的等語，但是經本院查證的結果：(1)被告在本
    院初訊時已坦白承認如附表二編號四所示楊成忠的貸款是她偽造冒貸的，如附表
    二編號二、三所示萬正義的二筆貸款是萬正義本人簽名後，她冒貸的，另附表二
    編號十四、十六、十七項（即起訴書附表一編號第十八、二十一、二十四項）徐
    士峰、朱麗玲、陳美專的三筆貸款都是客戶本人簽名後，她再多貸了如附表二所
    示的金額等語（詳參本院八十九年六月十六日訊問筆錄），核與被害人陳美專在
    偵查中（詳參偵卷第九十七頁）及各告訴代理人在偵審中所為的指述大致相符，
    而且上述附表二編號二、三、十四、十六、十七項所示以被害人萬正義、徐士峰
    、朱麗玲、陳美專名義所為的借款借據及收據，的確都是上述被害人的本人簽名
    ，而附表二編號四的借據及收據，則非被害人楊成忠本人的簽名的事實，業經本
    院比對卷附之上述借據、收據及各被害人的聲明書查證屬實，被告在本院初訊時
    所為的自白，經調查其他證據後，既都相符，自可採信，被告事後又翻異前詞，
    應係卸責之詞，並不可採；(2)訊據被告雖否認附表二其他編號所示被害人的借款
    借據、保單紅利申請書及收據為其所偽造，但是經本院審核的結果，此部分事實
    除經被害人陳美專在偵查中（詳參偵卷第九十七頁）及各告訴代理人在偵審中的
    指述詳盡外，附表二編號一、五、六、七、八、九、十、十一、十二、十三、十
    五及十八項所示以被害人辛○○、張海樹、萬全欽、乙○○、萬正忠、萬慧華、
    黃惠珠等人名義所為的借款借據、紅利給付申請書及收據上的筆跡，與上述各被
    害人在聲明書上所簽的筆跡，並不相符，而這些與被害人本人筆跡不同的各該借
    款借據都經壬○○蓋章核認，向告訴人證實聲明人確實為各保戶本人的事實，有
    各該借款借據、紅利給付申請書、收據及聲明書多份在卷可查，再參酌編號七、
    八項所示以被害人乙○○的名義所為的借款借據及收據簽名，與被告在本院當庭
    所書寫之「乙○○」筆跡極為近似，卻與乙○○本人簽名筆跡截然不同，此有本
    院九十年二月六日訊問筆錄所附被告簽名為據，顯見上述借據、申請書及收據絕
    非上述被害人本人的親筆簽名，被告在審查時竟予以核認，其有偽造冒貸及冒名
    聲請紅利給付甚明，因此被告的空言否認，並無任何證據可佐，衡無足採，本件
    事證明確，被告的犯行都可以認定。
三、被告壬○○為丁○○○保險公司的保險營業專員，為從事業務之人，其將業務上
    所持有如附表一所示的保費及貸款利息共計二十二萬二千二百二十四元，變易持
    有為不法所有的意思悉數侵占入己的行為，所觸犯的罪名是：犯刑法第三百三十
    六條第二項之業務上侵占罪。另被告壬○○偽造如附表二所示之各該被害人名義
    之保單貸款借據及壽險紅利給付申請書，持向告訴人丁○○○保險公司行使，使
    丁○○○保險公司陷於錯誤，以為確係為各該保戶的借款及紅利申請，而予以核
    撥如上述借款借據及紅利給付聲請書所載的借款金額及紅利金額，之後又再承此
    偽造私文書的概括犯意，偽造如該附表二所示之各該被害人名義領得借款及紅利
    的保險給付收據私文書，持向丁○○○保險公司行使，使丁○○○保險公司誤信
    壬○○已將如附表二所示的貸款金額及紅利給付金額悉數交給各保戶，被告以此
    法共計向丁○○○保險公司詐得六十七萬六千五百九十八元，其行為所觸犯的罪
    名是：刑法第二百十六條、第二百十條的行使偽造私文書罪及同法第三百三十九
    條第一項之詐欺取財罪。被告在保單貸款借據、紅利給付申請書及收據上偽造簽
    名（即署押）的行為是偽造私文書的部分行為，不再另外論罪，而偽造上述私文
    書後持以行使的行為，偽造的低度行為都應該被行使的高度行為所吸收，只論以
    行使偽造私文書罪。被告前後多次業務侵占、行使偽造私文書及詐欺取財的犯罪
    行為，在時間上接近，又是觸犯犯罪構成要件相同的罪名，顯然都是出於概括的
    犯意所為，均應分別論以連續犯。被告所犯連續行使偽造私文書罪與連續詐欺取
    財罪二罪，都是故意犯，且有方法、結果的牽連犯關係，依刑法第五十五條規定
    ，應從較重的連續行使偽造私文書一罪處斷。而被告所犯的連續業務侵占罪及連
    續行使偽造私文書罪二罪間，不但犯意各別，而且構成要件互異，應予分論併罰
    。本院審酌被告犯罪的動機、手段，所侵占及詐欺的金額，為被害人所造成的損
    害，至今仍無任何賠償以及犯罪後的態度等一切情況，分別量處主文所記載的刑
    度，並定其應執行之刑。又被告以前並沒有任何犯罪紀錄，有附在卷內的台灣高
    等法院被告全國前案紀錄表一份可供參考，相信經過這次教訓後，已經知道警惕
    ，不會再去犯罪，因此本院認為對於被告所宣告的刑罰，暫時不執行比較適當，
    所以一併諭知緩刑五年，讓被告能夠有一個改過自新的機會。
四、另如附表二所示應沒收之物欄所載之署押九枚，應依刑法第二百十九條的規定予
    以宣告沒收。
五、公訴意旨另以，被告壬○○基於意圖為自己不法所有的概括犯意：(1)自八十三年
    十月起至八十四年二月二十八日為止，連續於向吳麗珠、陳（方方土）榮、子○○各分別收取八千三百一十元、一萬七千元、五萬六千元的保單貸款清償款，向
    張幸助、張滿妹、蔡宗翰、張茂山分別收取四百九十四元、二千三百十九元、一
    百九十二元、一百七十一元、三千四百五十五元及六百三十二元的保單貸款利息
    ，向張幸助、張茂山、萬正忠、盧益鎮、楊秋嬌分別收取八千五百四十一元、二
    千六百八十五元、五千六百八十八元、三萬五千五百五十八元、五千二百八十一
    元及一千九百七十五元的保費，以及向鄭明山收取一萬二千七百十九元的保單貸
    款利息後，將此業務上所持有之金錢，變易持有為不法所有之意思，悉數侵占入
    己；(2)自八十三年一月七日至八十四年二月十日之間，連續多次偽造保戶癸○○
    、黃南雄、己○○、楊志雄、戊○○、甲○○、王萬（貫）、子○○的署押於保
    單貸款借據上，並持偽造的借據向丁○○○保險公司行使，使丁○○○保險公司
    不疑有他，而予以核撥如上述借款借據所載的借款金額，之後又再承此偽造私文
    書的概括犯意，偽造上述保戶的署押於保險給付收據上，持向丁○○○保險公司
    行使，使丁○○○保險公司誤信壬○○已將上述保戶的貸款金額交給各保戶，足
    以生損害於各該被害人及丁○○○保險公司對於保戶以保單質押借款貸與之正確
    性。因而認為被告還犯有上述(1)的連續侵占罪嫌，以及(2)的行使偽造文書罪嫌。
    訊據被告壬○○對於犯罪事實全都堅決否認，辯稱：她沒有侵占這些保戶的繳款
    ，也沒有以偽造私文書的方法冒上述各保戶之名義辦理保單貸款等語。按「告訴
    人之告訴，係以使被告受刑事訴追為目的，是其陳述是否與事實相符，仍應調查
    其他證據以資審認」，最高法院五十二年台上字第一三○○號判例著有上述的見
    解可以參照。但是經本院查證後發現，公訴人所指被告涉犯上述(1)的罪嫌，僅係
    以告訴人的指訴及被害人的聲明書為據，然據前述告訴代理人庚○○對已收取款
    項的流程說明可推論得知，如果告訴人公司沒有銷帳記錄，則除非客戶可以提出
    保戶留存聯的送金單或其他繳款證明，否則雖有可能是負責收費的營業員將錢侵
    占入己，但也有可能是保戶尚未繳款，今上述各保戶均無法提出借款清償證明、
    送金單或貸款收據等物（註：公訴人認被告侵占張幸助所繳交的利息共計九百八
    十八元，但張幸助只提出一張四百九十四元的利息一紙），僅憑書面聲明書數紙
    ，實難認為上述保戶有清償貸款、繳交保費及貸款利息給被告；另公訴人所指被
    告涉犯(2)的罪嫌，則僅以告訴人的指訴及告訴人所提出的保戶癸○○、黃南雄、
    己○○、楊志雄、戊○○、甲○○、王萬（貫）、子○○名義的借據影本為據，
    然查，上述各借據影本上的簽名筆跡均非被告筆跡，此已經本院於九十年二月六
    日庭訊時當庭命被告書寫核對甚明，而上述各保戶都沒有出具聲明書供本院核對
    筆跡，經本院傳訊也都沒有到庭，本院認為，告訴人所提出的上述與被告筆跡不
    符的借據，不能採為對被告不利的證據，而依上述判例的見解，在沒有其他佐證
    的情形下，實在不宜只憑告訴人的指訴，就逕行對被告作不利的認定，以免被告
    受到冤枉。因此，本院認為依據卷內的事證，並不足以證明被告有此二部分的犯
    行，此外，也查不到其他積極證據來證明被告此二部分的犯罪，依據上述說明，
    此部分本來應對被告為無罪之諭知，但是公訴意旨認為這部分和前面有罪部分有
    連續犯裁判上一罪關係，爰不另為無罪諭知，只在此加以說明。
據上論斷，應依刑事訴訟法第二百九十九條第一項前段，刑法第五十六條、第二百十
六條、第二百十條、第三百三十六條第二項、第三百三十九條第一項、第五十五條、
第五十一條第五款、第七十四條第一款、第二百十九條，罰金罰鍰提高標準條例第一
條前段，判決如主文。
本案經檢察官李子春到庭執行職務。
中     華     民     國      九十      年    十二    月      十四      日
                                臺灣花蓮地方法院刑事庭
           法  官  陳雅敏
右正本證明與原本無異。
如對本判決不服，應於送達後十日內，向本院提出上訴狀。（應抄附繕本）告訴人或
被害人如對於本判決不服者，應具備理由請求檢察官上訴，其上訴期間之計算係以檢
察官收受判決正本之日期為準。
                                    法院書記官
附表一：
┌──┬───┬─────┬────┬────┬─────┬────┐
│編號│保 戶 │保單號碼  │繳交保費│繳交貸款│交付費日期│備    註│
│    │      │          │金    額│利息金額│（年月日）│        │
├──┼───┼─────┼────┼────┼─────┼────┤
│ １ │張幸助│0000000000│17,344元│   494元│ 83.12.30 │二期保費│
├──┼───┼─────┼────┼────┼─────┼────┤
│ ２ │張滿妹│0000000000│ 6,760元│   無   │ 84.01.27 │        │
├──┼───┼─────┼────┼────┼─────┼────┤
│ ３ │張滿妹│0000000000│ 6,674元│   無   │ 84.01.27 │        │
├──┼───┼─────┼────┼────┼─────┼────┤
│ ４ │蔡宗翰│0000000000│10,698元│   無   │ 84.02.28 │        │
├──┼───┼─────┼────┼────┼─────┼────┤
│ ５ │子○○│0000000000│13,835元│ 1,856元│ 84.02.28 │        │
├──┼───┼─────┼────┼────┼─────┼────┤
│ ６ │黃泰錦│0000000000│ 4,995元│   無   │ 83.12.30 │        │
├──┼───┼─────┼────┼────┼─────┼────┤
│ ７ │黃泰錦│0000000000│ 2,350元│   無   │ 83.12.30 │        │
├──┼───┼─────┼────┼────┼─────┼────┤
│ ８ │曾德來│0000000000│ 6,523元│   無   │ 83.12.30 │        │
├──┼───┼─────┼────┼────┼─────┼────┤
│ ９ │江玉環│0000000000│14,262元│   無   │ 84.01.27 │        │
├──┼───┼─────┼────┼────┼─────┼────┤
│１０│蔡淑顏│0000000000│77,510元│   無   │ 84.01.27 │        │
├──┼───┼─────┼────┼────┼─────┼────┤
│１１│盧益鎮│0000000000│36,154元│   無   │ 84.02.28 │        │
├──┼───┼─────┼────┼────┼─────┼────┤
│１２│曾德來│0000000000│ 8,510元│   無   │ 84.02.28 │        │
├──┼───┼─────┼────┼────┼─────┼────┤
│１３│周賢智│0000000000│ 8,091元│   無   │ 84.02.28 │        │
└──┴───┴─────┴────┴────┴─────┴────┘
附表二：
┌──┬────┬───┬─────┬─────┬────┬──────┐
│編號│犯罪時間│保  戶│保單號碼  │ 詐得金額 │備    註│應沒收之物  │
├──┼────┼───┼─────┼─────┼────┼──────┤
│ １ │82.05.11│辛○○│0000000000│ 28,000元 │保單借款│署押二枚（借│
│    │        │      │          │          │        │據及收據）  │
├──┼────┼───┼─────┼─────┼────┼──────┤
│ ２ │83.01.10│萬正義│0000000000│ 23,000元 │ 同 右  │    無      │
├──┼────┼───┼─────┼─────┼────┼──────┤
│ ３ │83.01.10│萬正義│0000000000│ 28,000元 │ 同 右  │    無      │
├──┼────┼───┼─────┼─────┼────┼──────┤
│ ４ │83.01.13│楊成忠│0000000000│ 24,000元 │ 同 右  │署押二枚（借│
│    │        │      │          │          │        │據及收據）  │
├──┼────┼───┼─────┼─────┼────┼──────┤
│ ５ │83.03.05│張海樹│0000000000│ 90,000元 │ 同 右  │  署押一枚  │
│    │        │      │          │          │        │  （借 據） │
├──┼────┼───┼─────┼─────┼────┼──────┤
│ ６ │83.03.15│萬全欽│0000000000│ 18,000元 │ 同 右  │署押二枚（借│
│    │        │      │          │          │        │據及收據）  │
├──┼────┼───┼─────┼─────┼────┼──────┤
│ ７ │83.03.23│乙○○│0000000000│ 13,000元 │ 同 右  │  同    右  │
├──┼────┼───┼─────┼─────┼────┼──────┤
│ ８ │83.03.23│乙○○│0000000000│  9,000元 │ 同 右  │  同    右  │
├──┼────┼───┼─────┼─────┼────┼──────┤
│ ９ │83.04.07│萬正忠│0000000000│ 30,000元 │ 同 右  │  同    右  │
├──┼────┼───┼─────┼─────┼────┼──────┤
│１０│83.04.07│萬正忠│0000000000│ 35,000元 │ 同 右  │  同    右  │
├──┼────┼───┼─────┼─────┼────┼──────┤
│１１│83.04.07│萬慧華│0000000000│ 30,000元 │ 同 右  │  同    右  │
├──┼────┼───┼─────┼─────┼────┼──────┤
│１２│83.04.07│萬慧華│0000000000│ 90,000元 │ 同 右  │  同    右  │
├──┼────┼───┼─────┼─────┼────┼──────┤
│１３│83.04.11│黃惠珠│0000000000│ 20,000元 │ 同 右  │  同    右  │
├──┼────┼───┼─────┼─────┼────┼──────┤
│１４│83.05.11│徐士峰│0000000000│ 51,000元 │ 同 右  │     無     │
├──┼────┼───┼─────┼─────┼────┼──────┤
│１５│83.05.14│萬正忠│0000000000│ 17,000元 │ 同 右  │署押二枚（借│
│    │        │      │          │          │        │據及收據）  │
├──┼────┼───┼─────┼─────┼────┼──────┤
│１６│83.07.09│朱麗玲│0000000000│  5,000元 │ 同 右  │     無     │
├──┼────┼───┼─────┼─────┼────┼──────┤
│１７│83.08.30│陳美專│0000000000│115,000元 │ 同 右  │     無     │
├──┼────┼───┼─────┼─────┼────┼──────┤
│１８│84.01.28│陳美專│0000000000│ 50,598元 │保單紅利│署押二枚（申│
│    │        │      │          │          │        │請書及收據）│
└──┴────┴───┴─────┴─────┴────┴──────┘


司法院資訊處製作；財團法人民間司法改革基金會備份。
